福建連江地方法院民事判決　　　　　　　 94年度國賠字第1號
原　　　告　己○○
　　　　　　丁○○
　　　　　　戊○○
共　　　同
訴訟代理人　張震律師
被　　　告　福建省連江縣南竿鄉公所
法定代理人　乙○○
訴訟代理人　許博森律師
　　　　　　陳適庸律師
複 代 理人　庚○○
上列當事人間請求國家賠償事件，本院於94年8月9日言詞辯論終
結，判決如下：
    主      文
被告應給付原告己○○新台幣壹佰貳拾柒萬柒仟佰拾肆元，
及自民國94年2月2日起至清償日止按年息百分之五計算之利息。
被告應給付原告戊○○新台幣壹佰貳拾柒萬肆仟伍佰壹拾元，
及自民國94年2月2日起至清償日止按年息百分之五計算之利息。
被告應給付原告丁○○新台幣玖拾萬仟佰拾元，及自
民國94年2月2日起至清償日止按年息百分之五計算之利息。
原告其餘之訴駁回。
訴訟費用由被告負擔五分之二、原告己○○負擔五分之一、原告
戊○○負擔五分之一、原告丁○○負擔五分之一。
本判決於原告己○○以新台幣肆拾貳萬陸仟元供擔保後，得假執
行；被告如以新台幣壹佰貳拾柒萬柒仟佰拾肆元為原告己○○供擔保後，得免予假執行。
本判決於原告戊○○以新台幣肆拾貳萬伍仟元供擔保後，得假執
行；被告如以新台幣壹佰貳拾柒萬肆仟伍佰壹拾元為原告戊○○供擔保後，得免予假執行。
本判決於原告丁○○以新台幣拾壹萬貳仟元供擔保後，得假執
行；被告如以新台幣玖拾萬仟佰拾元為原告丁○○供
擔保後，得免予假執行。
原告其餘假執行之聲請駁回。
    事實及理由
一、原告主張：訴外人丙○○係被告所雇用之司機，為被告所屬
    之公務員，於民國93年6 月24日上午11時30分許，駕駛車牌
    號碼WZ1082號公務車，由連江縣南竿鄉馬祖村往介壽村方向
    行駛，途經福沃老人活動中心前，遇連江縣環保局所委託民
    間檢驗排氣人員攔車，停車接受車輛排氣檢查，而被害人劉
    佩玲即為檢驗人員之一，檢查後劉佩玲走至該車前頭車牌處
    黏貼合格標籤，此時訴外人丙○○竟疏未注意在車輛前頭貼
    合格標籤之劉佩玲，而啟動該公務車後貿然行駛，遂將當時
    在車前之劉佩玲撞倒，致劉佩玲受有胸肋骨骨折、氣胸、血
    胸及出血性休克，經送醫急救後不治死亡，而原告己○○為
    被害人劉佩玲之配偶，原告戊○○、丁○○為被害人劉佩玲
    之子女，原告自得依國家賠償法第2條第2 項、民法第184條
    第1項前段、第191條之2、第192條第1項、第2 項、第194條
    之規定，請求被告給付原告戊○○喪葬費用新台幣（下同）
    722,400元、原告己○○扶養費用562,858元，及原告每人請
    求精神上慰撫金2,500,000 元等情。並聲明：(一)被告應分別
    給付原告己○○、戊○○、丁○○3,062,850元、3,222,400
    元及2,500,000元。(二)原告願供擔保，請准宣告假執行。
二、被告則以：本件肇事司機丙○○係被告之環保清潔駕駛，肇
    事車輛WZ1082號自小貨車係被告所屬之資源回收車，於93年
    6 月24日上午11時30分許，訴外人丙○○結束清潔資源回收
    工作後，欲將清潔工載返家休息途中，駕駛上開自小貨車由
    連江縣馬祖村往介壽村方向行駛，遇連江縣環保局委託檢驗
    排氣人員攔車，下車接受車輛排氣檢查，丙○○該時並非在
    執行環保清潔回收工作，亦非執行職務、行使公權力之行為
    ，自無國家賠償法之適用，且被害人劉佩玲非連江縣政府委
    外車輛排氣檢驗廠商所雇用之人員，竟貿然蹲在車前，駕駛
    人並不易發現，是丙○○並無過失，而原告請求之治喪費用
    、靈堂花籃費用均屬不實；原告己○○並無不能維持生活之
    情事，原告己○○請求扶養費用，顯屬不實；而原告請求之
    慰撫金數額過高，是原告之請求均無理由，應予駁回，縱認
    被告應負損害賠償責任，然劉佩玲亦與有過失，被告主張過
    失相抵，且訴外人丙○○曾給付原告50,000元之慰問金及原
    告已領取之強制汽車責任險1,400,000元亦應扣除等語，資
    為抗辯。並聲明：(一)原告之訴及假執行之聲請均駁回。(二)若
    受不利判決，願供擔保請准宣告免為假執行。
三、按依國家賠償法請求損害賠償時，應先以書面向賠償義務機
    關請求之。賠償義務機關對於前項請求，應即與請求權人協
    議。協議成立時，應作成協議書，該項協議書得為執行名義
    。賠償義務機關拒絕賠償，或自提出請求之日起逾30日不開
    始協議，或自開始協議之日起逾60日協議不成立時，請求權
    人得提起損害賠償之訴，國家賠償法第10條第1項、第11 條
    第1 項分別定有明文。查原告主張被告應負國家賠償責任，
    被告拒絕賠償，爰依前開規定提起本訴等情，業據原告提出
    被告93年9 月23日南行法字第0930003503號函上載明拒絕賠
    償等語在卷可按，且為被告所不爭執，顯見原告起訴時已履
    行前揭法條之前置程序規定，合先敘明。
四、本件經協議整理爭點：
　(一)兩造不爭執事項：
    1.肇事者丙○○是被告所屬之司機。
    2.肇事車輛WZ1082號公務車為被告所屬之公務車。
    3.丙○○當日係駕駛肇事車輛搭載清潔工返家休息途中停車
      接受檢測。
    4.被害人劉佩玲係遭丙○○所駕駛之WZ1082號公務車撞死。
    5.原告為被害人之配偶及子女。
    6.原告已受領強制汽車責任險1,400,000元，及丙○○於案
      發當日給付50,000元慰撫金予原告己○○。
  (二)兩造爭執事項：
    1.丙○○是否在執行職務？且有過失？
    2.被害人劉佩玲是否與有過失？
    3.原告戊○○請求之殯葬費是否過高？
    4.原告己○○是否符合無資力且不能維持生活之要件而得請
      求撫養費？
    5.原告請求之精神慰撫金是否過高？
五、就兩造前開爭執事項，本院判斷意見如下：
  (一)丙○○駕車撞死被害人劉佩玲之行為，是否符合國家賠償法
    第2項第2項之規定：
    1.按公務員執行職務行使公權力時，因故意或過失不法侵害
      人民自由或權利者，國家應負損害賠償責任，公務員怠於
      執行職務，致人民自由或權利遭受損害者，亦同，國家賠
      償法第2條第2項定有明文。是在人民遭受公權力之侵害，
      欲請求國家賠償者，應符合須為公務員之行為（作為或
      不作為）；須為執行職務行使公權力之行為；行為具
      違法性；行為人具故意或過失；侵害人民之自由或權
      利；須違法行為與損害結果間有因果關係。
    2.丙○○為被告所屬之司機，於93年6月24日駕駛被告所有
      之WZ1082號公務車，搭載清潔隊員返家途中，遇連江縣環
      保局所委託民間檢驗排氣人員攔車，接受車輛排氣檢查，
      於檢測完畢後，未發現在車前黏貼合格標籤之劉佩玲，而
      起動該公務車後貿然行駛，遂將當時尚在車前之劉佩玲撞
      倒，既為兩造所不爭執，足認丙○○為公務員，且行使其
      職務上之權力而與其職掌之公務有關之行為，致生劉佩玲
      死亡之結果。
    3.按汽車駕駛人應注意車前狀況，並隨時採取必要之安全措
      施，且行車起步前應注意前後左右有無障礙或車輛行人，
      道路交通安全規則第89條第1項第6款、第94 條第3項分別
      定有明文。丙○○係領有職業大客車執照之駕駛人，其就
      上開規定，自難諉為不知，而丙○○本應注意車前狀況，
      並應於停車後起步前，察看前後左右及車下有無障礙物或
      孩童，以避免危險之發生，而當時事發地點之視距良好，
      該道路並無任何障礙物，於當時狀況，並無不能注意之情
      形，惟丙○○竟疏未注意，致其所駕駛之自小貨車輾壓被
      害人劉佩玲，致被害人劉佩玲受有胸肋骨骨折、脛骨骨折
      、氣胸、血胸及出血性休克，經送醫急救不治死亡，丙○○有過失至為明確，且其過失與劉佩玲之死亡間有相當因
      果關係亦可認定；而丙○○因業務過失致死經本院刑事庭
      判處有期徒刑八月、緩刑3年，亦有本院93年度易字第8號
      刑事判決在卷可參，益證丙○○就本件事故之發生確有過
      失。從而，被告辯稱：丙○○對於劉佩玲之死亡並無過失
      ，不負賠償責任云云，即屬無據。
    4.小結：依前開說明，原告請求被告就本件訴外人丙○○之
      過失行為負損害賠償責任，應認合於國家賠償法第2條第2
      項之要件。
  (二)被害人劉佩玲是否與有過失：
    損害之發生或擴大，被害人與有過失者，法院得減輕賠償金
    額，或免除之。民法第217條第1項著有明文。本院審酌訴外
    人丙○○係領有職業大客車執照之駕駛人，於行車起步前未
    注意車前狀況，為肇事主因；被害人劉佩玲於上開自小貨車
    前黏貼標籤，未提醒汽車駕駛人注意，為肇事次因等情，爰
    認定訴外人丙○○就系爭車禍應負擔過失責任比例以百分之
    70 為適當；被害人劉佩玲應負擔之過失責任以百分之30為
    適當。
  (三)按「因故意或過失，不法侵害他人之權利者，負損害賠償責
    任」、「不法侵害他人致死者，對於支出醫療及增加生活上
    需要之費用或殯葬費之人，亦應負損害賠償責任」、「被害
    人對於第三人負有法定扶養義務者，加害人對於該第三人亦
    應負損害賠償責任」、「汽車、機車或其他非依軌道行駛之
    動力車輛，在使用中加損害於他人者，駕駛人應賠償因此所
    生之損害」、「不法侵害他人致死者，被害人之父、母、子
    、女、配偶，雖非財產上之損害，亦得請求賠償相當之金額
    」，民法第184條第1項前段、第192條第1項及第2項、第191
    條之2及第194條分別定有明文。本件劉佩玲係因訴外人丙○○過失行為致死等情，已認定如前，而原告己○○、戊○○
    、丁○○分為劉佩玲之配偶及子女，揆諸上揭條文規定，自
    得請求被告負損害賠償責任。
  (四)被告應負損害賠償項目及範圍，分別審酌如下：
    1.喪葬費部分：
      (1)關於治喪及靈堂花籃費用部分：原告戊○○主張其為被
        害人劉佩玲支出殯葬費432,400元及靈堂花籃費用90,00
        0 元，業據其提出喪葬服務契約、估價單、價目表、統
        一發票影本、收據等為證，除其中靈堂花籃費用90000
        元非屬殯葬必要費用外，其餘骨灰罐、請道士為死亡者
        誦經超度、祭品、紙錢、靈堂擺設、鮮花及相關殯葬物
        品等，均為葬禮所常見，已成社會習俗，依一般喪葬習
        俗及社會常情判斷，其支出自為必要，並參酌被害人劉
        佩玲之年齡、身分及其用途，均屬合理且必要之費用，
        是原告戊○○此部分之請求於432,400 元之範圍內【計
        算式：25000＋2000＋3500＋3000＋72000＋18000＋480
        0＋2500＋3500＋50 00＋2500＋4000＋4000＋3600＋45
        00＋10800＋1500＋1500＋1200＋18000＋4800＋4500＋
        8000＋2400＋10000＋2800＋3600＋4000＋300 ＋18000
        ＋2500＋8000＋1200 0＋4500＋4500＋4500＋4500＋49
        600＋8000＋85000＝432400】，應予准許，逾此部分之
        請求，尚屬無據。
      (2)關於納骨塔費用部分：原告戊○○主張其為被害人劉佩
        玲支出納骨塔費用55,000元，且有甲○○○○○函文附
        卷可稽（見本院卷第213 頁），且為被告所不爭執，是
        原告戊○○此部分之請求，應予准許。
      (3)準此，原告戊○○既因處理劉佩玲之殯葬事宜而支出有
        共計487,400 元（432,400元＋55,000元＝487,400）之
        殯葬費，因而訴請被告賠償487,400 元，於法洵屬正當
        ，為有理由，逾此部分，則屬無理由。
    2.扶養費部分：
      (1)按直系血親相互間，互負扶養之義務；負扶養義務有數
        人時，直系血親卑親屬為第一順序扶養義務人；夫妻互
        負扶養之義務，其負扶養義務之順序與直系血親卑親屬
        同；負扶養義務者有數人，而其親等同一時，應各依其
        經濟能力分擔義務；受扶養權利者有數人，而其親等同
        一時，應按其需要之狀況，酌為扶養；扶養之程度，應
        按受扶養權利者之需要，與負扶養義務者之經濟能力及
        身分定之，民法第1114 條、第1115條第1項第1款、第3
        項、第1116條第3項、第1116條之1前段、及第1119條分
        別定有明文。又對配偶與直系血親尊親屬之扶養義務，
        仍須以受扶養人不能維持自己生活為限。
      (2)查己○○係劉佩玲之配偶，其92年間財產歸戶資料有薪
        資收入385,814元，及投資藥聯企業股份有限公司200,0
        00等情，並有財政部台北市國稅局94年6 月20財北國稅
        資字第0940054210號函在卷足憑，雖堪認己○○92年間
        因有薪資收入，堪可維持自己生活。惟己○○於本院審
        理中表示以患有急性骨髓性白血病、現無工作，而負債
        大於資產等語，且有中華民國身心殘障手冊、國防大學
        國防醫學院三軍總醫院診斷證明書、離職證明書、彰化
        銀行房屋擔保借款繳息清單附卷可參（見本院卷第67頁
        、第68頁），堪認原告己○○於未來生活尚不能以自己
        財產維持生活，而有受扶養之必要。又己○○係30年12
        月21日生，其於劉佩玲93年6 月24日死亡時，時年62.5
        歲，依92年內政部統計處台灣地區男性簡易生命表，平
        均餘命為73.33歲，尚有餘命10.83年，而己○○另有成
        年子女郭鴻曦、郭鴻達，是劉佩玲對己○○僅負3分之1
        之扶養責任；又有關扶養費用計算之標準，原告主張依
        據92 年度台灣地區每人平均消費支出為188,774元計算
        ，被告對此部分亦不爭執，考量目前物價指數及國民生
        活水準均普遍提高等情，應認己○○主張扶養費用每年
        以188,774 元計算，尚符現今經濟生活狀況，堪稱允當
        ，是本件扶養費之計算，依霍夫曼計算法一次給付，於
        扣除中間利息後，原告己○○得請求被告賠償之扶養費
        金額共應為562,858元【計算式如下：〈188,774×8.94
        4949（此為應受扶養11年之霍夫曼係數）〉÷3 （受扶
        養人數）= 562,858（小數點以下四捨五入）】。
    3.慰撫金部分：
      (1)按慰藉金之賠償須以人格權遭遇侵害，使精神上受有痛
        苦為必要，其核給之標準固與財產上損害之計算不同，
        然非不可斟酌雙方身分資力與加害程度，及其他各種情
        形核定相當之數額（最高法院著有51 年台上字第223號
        判例足資參照）。
      (2)原告分別為被害人劉佩玲之配偶及子女，因被害人劉佩
        玲意外死亡，其精神上所受痛苦，自屬必然，原告己○○親眼目睹劉佩玲遭上開自小貨車輾壓致死，其心靈自
        必受創甚大，且無從共享人倫，攜手渡過餘生，而原告
        戊○○及丁○○自幼即在單親家庭成長，與被害人劉佩
        玲感情甚篤，正值可行孝親時，卻突逢被害人劉佩玲意
        外身亡，精神上必遭受重大打擊，是原告請求非財產上
        之損害自屬有據。查原告戊○○、丁○○皆係大學畢業
        ，丁○○本從事鋼鐵公司業務，目前則為專職家庭主婦
        ，而原告戊○○目前在台中市開立美語補習事業，於加
        拿大亦有不動產及投資，原告己○○原為合格之汽車檢
        驗人員，並有投資藥聯企業股份有限公司200,000 等情
        ，此有畢業證書、合格證書、郵政存簿儲金簿、合作金
        庫銀行活期儲蓄存款存摺、財政部台北市國稅局94 年6
        月20財北國稅資字第0940054210號函、華南商業銀行活
        期儲蓄存款存摺、台中市政府短期補習班立案證書等件
        附卷可參，爰審酌兩造教育程度、經濟狀況、社會地位
        、損害程度等一切情狀，認原告請求之慰撫金以每人2,
        000,000 元尚屬適當而應予准許，逾此部分之請求則為
        無理由，應予駁回。
    4.綜前所述，原告己○○因被害人劉佩玲死亡所受之損害總
      額為2562,858元（562,858＋2,000,000＝2562,858），原
      告戊○○所受之損害總額為2487,400元（487,400＋2,000
      ,000 ＝2487,400），原告丁○○所受之損害總額為2000,
      000元。
  (五)次按，損害之發生或擴大，被害人與有過失者，法院得減輕
    賠償金額或免除之，民法第217條第1項定有明文。又民法第
    192條第1項規定不法侵害他人致死者，對於支出殯葬費之人
    ，亦應負損害賠償責任，係間接被害人得請求賠償之特例。
    此項請求權，自理論言，雖係固有之權利，然其權利係基於
    侵權行為之規定而發生，自不能不負擔直接被害人之過失，
    倘直接被害人於損害之發生或擴大與有過失時，依公平之原
    則，亦應有民法第217 條過失相抵規定之適用（最高法院73
    年台再字第182 號判例參照）。經查，本件被害人劉佩玲就
    本件事故之發生，應負擔30% 之過失責任，已如前述，則本
    件被告之賠償金額自應依過失比例減至70% ，依此計算結果
    對原告己○○所應負擔之損害額應減輕至1,794,001 元（計
    算式:2562,858 ×0.7＝1,794,001，小數點以下四捨五入）
    ；對原告戊○○應負擔之損害額應減輕至1,741,180 元（計
    算式:2,487,400 ×0.7＝1,741,180 ）；對原告丁○○應負
    擔之損害額應減輕至1,400,000元（計算式:2,000,000 ×0.
    7＝1,400,000）。
  (六)復按，保險人依強制汽車責任保險法規定給付之保險金，視
    為加害人或被保險人損害賠償金額之一部分，加害人或被保
    險人受賠償請求時，得扣除之，強制汽車責任保險法第30條
    定有明文。本件車禍發生後，原告已依上開規定，取得保險
    人給付保險金合計1,400,000 元，此為兩造確認屬實。是以
    ，原告之前揭請求金額自應扣除該項給付。雖原告主張上開
    保險金係為原告己○○所請領，惟原告等係被害人之繼承人
    ，均為上開死亡給付之受益人，是其等權益相同，自應予平
    均扣除共同受給付之1,400,000元，應依比例將該1,400,000
    元分配予原告3人，原告每人可獲得466,667元（小數點以下
    四捨五入），再據以計算原告3 人各得請求之數額。據上，
    原告己○○扣除受領保險金比例後得請求之金額為1,327,33
    4元（計算式：1,794,001－466,667＝1,327,334）；原告戊○○扣除受領保險金比例後得請求之金額為1,274,513 元（
    計算式：1,741,180－466,667＝1,274,513 ）；原告丁○○
     扣除受領保險金比例後得請求之金額為933,333元（計算式
    ：1,400,000－466, 667＝933,333）。又丙○○於事發後已
    給付原告己○○50,000元，此為兩造所不爭，亦應於上述得
    請求之金額中扣除。準此，被告應賠償予原告己○○之數額
    為1,277,334元（計算式為1,327,334－50,000＝1,277,334
    ）
六、綜上所述，本件被告所屬公務員丙○○行使公權力既有過失
    ，被告應對原告負國家賠償責任；原告本於國家賠償法第2
    條第2項、民法第184條第1項前段、第192條第1項及第2項、
    第191條之2及第194條規定，請求被告賠償原告己○○1,277
    ,334 元、戊○○1,274,513元、丁○○933,333元及自起訴
    狀繕本送達翌日之94年2月2日起至清償日止，按週年利率百
    分之5計算之法定延遲利息範圍內，為有理由，應予准許；
    原告逾此範圍之請求，則無理由，應予駁回。
七、兩造均陳明願供擔保請准宣告假執行或免為假執行，經核原
    告勝訴部分，核無不合，茲分別酌定擔保金額，予以准許。
    至原告敗訴部分，其假執行之聲請即失所附麗，應併予駁回
    。
八、本件事證已臻明確，兩造其餘攻繫、防禦方法，於判決結果
    不生影響，毋庸一一論述。
據上論結，本件原告之訴，為一部有理由，一部無理由，依民事
訴訟法第79條、第390條第2項、第392條第2項，判決如主文。
中　　華　　民　　國　　94　　年　　8 　　月　　17　　日
                  民事庭法　官　張淑華
以上正本係照原本作成
如對本判決上訴，須於判決送達後20日內向本院提出上訴狀
中　　華　　民　　國　　94　　年　　8 　　月　　17　　日
                        書記官　吳秀治
